【裁判字號】    90,判,1715
【裁判日期】    900925
【裁判案由】    遺產稅
【裁判全文】
最  高  行  政  法  院  判  決                    九十年度判字第一七一五號
    再 審原 告  午○○
                寅○○
                乙○○
                壬○○
                辰○○
                子○○
                癸○○
                丑○○
                酉○○
                戌○○
                亥○○
                戊○○
                巳○○
                卯○○
                辛○○
                己○○
                未○○
                丙○○
                申○○
                地○○
                庚○○
                天○○
                宙○○
    右一法定代理人
                玄○○
    再 審原 告  宇○○
    右一法定代理人
                玄○○
    再 審原 告  丁○○
    兼右二十五人共同訴訟代理人.
                甲○○
    再 審被 告  財政部臺灣省南區國稅局
    代  表  人  許虞哲
右當事人間因遺產稅事件，原告不服最高行政法院八十八年十二月十六日八十八年度
判字第四一一五號判決，提起再審之訴。本院判決如左：
    主  文
再審之訴駁回。
再審訴訟費用由再審原告負擔。
    事  實
緣被繼承人吳石定於民國八十四年十一月十六日死亡，由再審原告等共同繼承，並由
再審原告甲○○代表全體繼承人於八十五年八月十四日辦理遺產稅申報，經再審被告
核定遺產總額為新臺幣（下同）四八、二二八、四四二元，免稅額為七、○○○、○
○○元，扣除額為一九、六二八、五九○元，遺產淨額為二一、五九九、八五二元，
應納稅額為四、八二○、九五一元。再審原告不服，申經復查結果追認扣除額四一二
、九九四元，再審原告不服，循序提起訴願、再訴願及行政訴訟，遞遭決定駁回，提
起行政訴訟，亦經本院八十八年度判字第四一一五號判決（以下稱原判決）駁回，遂
提起再審之訴。茲摘兩造訴辯意旨於次：
再審原告起訴意旨及補充理由略謂：一、依七十四年六月三日增訂之民法第一千零三
十條之一規定，其要件為「聯合財產關係消滅時。」而其關係既有消滅終了時，則「
聯合財產關係」自必有其成立時。依民法第一千零十六條規定，其成立聯合財產關係
乃於結婚時，增修條文第一千零三十條之一既稱「聯合財產關係消滅時，夫或妻於婚
姻關係存續中所取得而現存之財產」，所指自是於結婚發生婚姻關係時而開始，及夫
或妻於婚姻關係存續中所取得之財產，應作為比較算出二人財產之差額為平均分配。
故所謂「婚姻關係」，無時間之限制，各人不同，何時有婚姻關係，即以該時間取得
之財產為開始，為準據，其意義至為明顯，係原條文本身顯示之意旨。原判決認定「
系爭不動產既在修正公布前取得，自不適用修正後之民法第一千零三十條之一第一項
」規定，自與原條文之意旨相違背，增加法律所無之限制，違反行政法院六十一年判
字第一六九號判例，及憲法第八十條依「法」審判之義務。二、我國憲法第七條規定
：「中華民國人民，無分男女，．．．在法律上一律平等。」政府為落實憲法之意旨
為貫徹男女平等原則，七十四年六月三日經過立法院修正民法第一千零十七條之條文
，修正之新條文為：「聯合財產中，夫或妻結婚時所有之財產，及婚姻關係存續中取
得財產，為夫或妻之原有財產，各保有其所有權。」「聯合財產中，不能證明為夫或
妻所有之財產，推定為夫妻共有之原有財產」。惟本條修正之規定無溯及既往效力，
對於舊法規定已確定之財產歸屬造成男女不公平者，仍屬存在。立法院因之同時而增
訂民法第一千零三十條之一條文，規定於增訂公布後，聯合財產關係消滅時，於婚姻
關係存續中雙方所取得財產為比較，計算出剩餘財產之差額為平均分配，以達徹底男
女一律平等之目的；使增訂前婚姻財產歸屬所致男女不平等不復存在。故該條增訂條
文規定，為雙方互負債之請求權價值，不涉及以往已確定之財產變動，是以非追溯物
所有權之請求權，在七十四年六月五日增訂公布生效之後，聯合財產婚姻消滅時即可
適用本條之規定，以夫妻結婚時起婚姻關係存續中所取得而現存之原有財產為依據，
計算出二人財產剩餘之差額而為平均分配。是其婚姻關係不論在增訂修法之前，抑或
增訂修法之後，皆從其婚姻關係消滅之時而為適用。蓋其目的在落實憲法之規定，解
決舊民法確定之財產歸屬造成男女不公平予以消除。故應在遺產總額中扣除，始為適
法。原判決以「查本件被繼承人取得系爭不動產及投資額均係在七十四年六月五日民
法親屬編修正公布生效之前，為原告等所不爭，依當時民法第一千零十六條及第一千
零十七條第二項規定，該不動產為兩造之聯合財產，屬於夫所有，且當時民法第一千
零十七條已對聯合財產中屬於夫及妻所有部分有明確規定，故無聯合財產關係消滅後
剩餘財產分配之問題。故修正後民法第一千零三十條之一第一項增訂「剩餘財產分配
請求權」係就七十四年六月五日修正公布生效後始取得之財產所為規定，亦即於七十
四年六月五日以後夫妻於婚姻關係存續中所取得之原有財產始有適用」為判決駁回理
由。其所述及記載非但與事實不符，且顯然違背修正民法親屬編立法之目的，以及變
更原條文之旨意，更有違行政法院六十一年判字第一六九號之判例。再審原告在申報
被繼承人遺產稅時，則檢附繼承人等協議書、聲明書證明，繼承人乃協議同意依民法
第一千零三十條之一規定，以二者婚姻關係存續中所取得而現存之財產比較剩餘差額
為平均分配。原判決理由項下記載：「查本件被繼承人取得系爭不動產及投資額均係
在七十四年六月五日民法親屬編修正公布生效之前，為原告等所不爭。」意指被繼承
人所取得系爭不動產及投資額，為被繼承人七十四年六月五日以前之所專有，為原告
所不爭，與事實自不相符，判決理由項下記載既有不實，應屬理由不備，有違二十九
年上字第五○二號判例。此次民法第一千零十七條修正理由為：「舊法本條第一項對
於妻之原有財產，僅以繼承或其他無償取得者為限，而夫之原有財產範圍並無限制，
顯失公平。」「舊法本條第二項規定，聯合財產中不屬於妻之原有財產部分均屬夫所
有，似有違男女平等原則。」又民法第一千零三十條之一增訂理由乃在補償妻之家事
勞動價值，肯定其對夫婚姻關係存續中增加財產之貢獻，而與夫妻之聯合財產所有部
分是否確定無涉。由此之立法理由，可知原判決認定「依當時民法第一千零十六條及
第一千零十七條第二項規定，該不動產為兩造之聯合財產，屬於夫或妻所有部分有明
確規定，故並無聯合財產關係消滅後剩餘財產分配之問題。」應屬錯誤適用與誤解法
律之規定而影響判決，同時亦有違最高法院六十年台再第一七○號判決。又司法院釋
字第四一○號解釋之意旨，更可證實舊法親屬編夫妻聯合財產制財產之歸屬為不公平
。有關機關嗣後雖修訂施行法第六條之一規定七十四年六月四日以前結婚，並適用聯
合財產制之夫妻，於婚姻存續中以妻之名義在同日以前取得不動產，如有婚姻關係尚
存續中且該不動產仍以妻之名義登記者，於施行法八十五年九月六日修正生效一年後
，適用七十四年民法親屬編修正後之第一千零十七條規定。但本條之規定，僅解決婚
姻聯合財產存續中所取得而以妻為名義登記之不動產所有權歸屬問題，至於婚姻關係
存續中所取得之不動產以夫為名義登記者，其不公平則仍屬存在。由是更必要依增訂
民法第一千零三十條之一第一項規定，於聯合財產關係消滅時，雙方於婚姻關係存續
中現尚存在所得剩餘財產差額為平均分配，始合憲法之規定，以及立法增訂意旨達到
男女平等之目的。況民法第一千零三十條之一即以「聯合財產關係消滅時」為要件，
對婚姻關係消滅於七十四年六月五日以後者，應不分財產取得時間就「婚姻關係存續
中取得而現存之原有財產」為全部適用。本條之增訂與財產取得時點並無關係，與民
法第一千零十七條事涉財產所有權變動自不相同，對於增訂前財產權歸屬之舊有秩序
亦無影響，並無對於七十四年六月五日前取得之財產是否溯及適用之問題。而民法親
屬編施行法第一條於民法第一千零三十條之一而言，應指婚姻關係消滅於七十四年六
月五日以後者適用新法，使妻就婚姻關係存續中夫妻財產增加之貢獻，有請求分配之
權利。原判決認「剩餘財產分配請求權之適用，以民國七十四年六月五日後取得之財
產為限」，忽視法律條文之要件並增加法律所無之限制，侵害男女財產上的平等權，
自屬適用法規錯誤。三、行政法院八十六年度判字第六二八號判決，觀其意旨及其所
引用之法務部八十五年六月二十九日法八五律決一五九七八號函，其認定顯然與原條
文之意旨相違背，亦與前述增訂民法第一千零三十條之一理由「聯合財產關係消滅時
，以夫妻雙方剩餘財產之差額，平均分配，方為公平」相左，以判決命令將立法之目
的範圍限在七十四年六月五日以後結婚始得適用。違反落實憲法之規定，人民男女在
法律上一律平等原則。是確定判決適用法規顯有其錯誤。又原判決所引用之行政法院
八十六年度判字第六二八號及九六四號判決僅就七十四年六月五日以後取得之財產認
為得主張剩餘財產分配請求權，並未謂就七十四年六月五日前取得之財產不得主張，
原判決逕引為七十四年六月五日前取得之財產不適用上開請求權之依據，是其適用判
決亦有錯誤。四、本件被繼承人於八十四年十一月十六日逝世，再審原告於八十五年
八月十四日辦理遺產稅申報。其時法務部對於民法親屬編第一千零三十條之一解釋，
已於八十五年六月二十九日以法八五律決一五九七八號函發布並送達財政部。再審原
告乃據此之規定，檢送聲明書主張剩餘財產差額分配請求權，要求雙方取得財產差額
分配，同時並將計算價值公式附送，以及繼承人諸兒孫協議書等，申請扣除遺產總額
分配之價值二二、五○五、六二七元。嗣後財政部始邀集法務部，內政部以及各地區
國稅局研商：「民法第一千零三十條之一規定之剩餘財產分配請求權於核課遺產稅時
如何適用事宜。」會議記載，於八十六年二月十五日以台財稅第八五一九二四五二三
號函各地國稅局，請依決議事項辦理。由是，納稅義務人及國稅局皆引據函釋而適用
。八十七年二月十七日經濟日報稅務版刊載臺北市國稅局發表，復查決定適用生存配
偶財產差額分配請求權價值扣除遺產總額有十案。臺灣板橋地方法院八十四年度重家
訴字第一號及八十四年重訴字第四十一號之民事判決，亦認定聯合財產關係消滅之事
實發生在七十四年六月五日以後者，則不論其財產之取得時間，皆得適用。行政法院
八十六年度判字第六二八號判決，明確指稱財政部八十六年二月十五日台財稅第八五
一九二四五二三號函各地區國稅局，檢送研商「民法第一千零三十條之一規定之剩餘
財產分配請求權於核課遺產時如何適用事宜。」會議決議，應依決議事項辦理。改判
令該本件遺產稅尚未核課確定，自應依前開財政部函釋辦理，核計該剩餘財產差額分
配請求權之價值，自遺產總額扣除，並撤銷原處分與訴願、再訴願決定。再審原告本
件亦係相同性質，自應適用上開相同之法規與解釋函：雖財政部八十六年十二月十六
日又邀集法務部、內政部及相關機關會議研商，結論變為民法親屬修正前已結婚並取
得之財產，不適用修正後之規定。但民法親屬編第一千零三十條之一，係增訂條文並
非修正，前揭法務部對此條文已解釋，生存配偶請求財產差額分配請求權之價值，係
債之請求權，非物權所有權之請求權，無以往物之追溯權效力，亦即非民法親屬編施
行前已發生親屬事件，且此次會議研討解釋，係第二次邀集研商解釋，而再審原告之
本件遺產稅係在第二次研商解釋前即為申報，係尚未核課確定之案件，自無適用第二
次之不利解釋。行政法院八十六年度判字第六六號判決：「本件遺產稅尚未核課確定
，自應依前開財政部函辦理。核計該剩餘財產差額分配請求權價值，自遺產總額中扣
除」。行政法院八十六年度判字第九六四號判決亦指陳：「依稅捐稽徵法第一條之一
規定，財政部所發布之解釋令，若對納稅人有利，則對於所有未確定之案件都有效」
。原判決以財政部八十六年二月十五日台財稅第八五一九二四五二三號函釋：「因未
明定適用之範圍，乃於八十七年一月二十一日台財稅第000000000號函作明
確之規範，與財政部上開八十六年二月十五日函尚無牴觸，自應予適用。此與稅捐稽
徵法第一條之一規定無涉」。誠屬另創法令，有違首揭行政法院六十一年判字第一六
九號之判例。稅捐稽徵法第一條之一明確規定：「財政部依本法稅法所發布之解釋函
令，對於據以申請之案件發生效力。但有利於納稅義務人者，對於尚未核課確定之案
件適用之」。是指財政部前後發布解釋函令有不同時，對於尚未核課確定之案件，應
適用有利之解釋函令，不管前後解釋函令是否有無牴觸，如有對於尚未核課確定之案
件有利者，則應予以適用，始合本條文之意旨及前引之判例。又民法親屬編第一千零
三十條之一規定，明確指出「聯合財產關係消滅時，夫或妻於婚姻關係存續中所得而
現存之原有財產．．．。」所謂「聯合財產關係」，即係指結婚時起為成立聯合財產
關係，自其時起雙方於婚姻關係存續中所取得之財產，皆為聯合財產，故應以婚姻關
係成立之時起為基準範圍，原文既明確規定，皆可適用，法務部函自可不予解釋。八
十七年一月二十一日台財稅第八七一九二五○七四號函，重新解釋聯合財產關係消滅
時，有關夫或妻剩餘財產差額分配請求權之適用，以七十四年六月五日以後取得之財
產為限，則係縮限立法之意旨與目的，對再審原告之尚未核課確定之遺產稅自屬不利
，依前引稅捐稽徵法第一條之一規定應不適用於本件。五、再審被告所提答辯稱再審
原告所提理由，係法律上見解之歧異，難謂為適用法規顯有錯誤一語，顯無依據。如
下列理由三所述，法官審理案件應適用之法包括憲法與法律，而依司法院釋字第一七
七號解釋，所謂適用法規顯有錯誤不僅指積極的適用法規顯有錯誤，尚包括消極的不
適用法規。原判決對於本案本應適用憲法第七條平等原則與憲法增修條文第十條第五
項保障婦女地位實質平等之規定，而竟不僅未予適用，更未加審酌，自屬行政訴訟法
第二十八條第一款適用法規顯有錯誤之情形。六、又依據法務部八五法律決字第一五
九七八號函，謂「生存配偶之剩餘財產差額分配請求權性質為債權請求權，．．．，
非物權請求權」，剩餘財產差額分配請求權之性質既為債權請求權，即非針對特定物
而言，故應由生存配偶（如其剩餘財產較少）就雙方剩餘財產差額之數額向他方之總
財產為請求，並無區分財產取得時點之理。其次，民法第一千零三十條之一於七十四
年六月五日增訂生效，意謂在此之後之夫妻財產關係之消滅，均有行使剩餘財產差額
分配請求權之基礎，至於財產差額之計算基準，倘認不包括修正前所取得之財產，無
異否認婦女對於修正前家務勞動與育幼之貢獻，在民法第一千零十七條關於夫妻聯合
財產所有權歸屬問題業經大法官釋字第四一○號解釋宣告「未能貫徹憲法保障男女平
等之意旨」之同時，更可認這樣的看法會造成憲法保障與法律規範的漏洞，這樣的漏
洞除以修正法律填補外，更可以法律之解釋加以填補，因此在民法第一千零三十條之
一與民法親屬編施行法第一條之解釋應以聯合財產關係消滅之時點為準，方可避免或
填補這樣的漏洞。七、原判決認「修正後民法第一千零三十條之一第一項增訂『剩餘
財產分配請求權』係就七十四年六月五日修正公布生效後始取得之財產所為規定，亦
即於七十四年六月五日以後夫妻於婚姻關係存續中所取得之原有財產始有適用」。誠
如法務部八五法律決字第一五九七八號函所謂：「前開規定（民法第一千零三十條之
一）係為貫徹夫妻平等原則，並兼顧夫妻之一方對家務及育幼之貢獻．．．」，而原
判決否定本條規定得適用於七十四年六月五日前取得之財產，無異否認在七十四年六
月五日前已結婚之婦女就其於結婚時起迄七十四年六月五日止之家務及育幼貢獻，係
無合理理由地對婦女為差別待遇，違反憲法第七條保障之男女平等及憲法增修條文第
十條第五項「維護婦女之人格尊嚴，保障婦女之人身安全，消除性別歧視，促進兩性
地位之實質平等」之規定。其次，憲法為國家之根本大法，依憲法第一百七十一條、
第一百七十二條、中央法規標準法第十一條，憲法為國家最高位階之法規範，故行政
機關與司法機關適用法律、解釋法律自應於合憲範圍內行使職權，倘若行政機關與司
法機關適用法律、解釋法律之結果不具實質正當而與憲法相違，即難謂這樣的適用與
解釋為合法正當。又，憲法第八十條規定法官須依據法律獨立審判，在此所指之「法
律」，依司法院釋字第三七一號解釋：「．．．憲法之效力既高於法律，法官有優先
遵守之義務．．．」，可知除憲法第一百七十條之狹義法律外，尚包括憲法。故法官
審理案件時除法律規定外，亦應審酌是否符合憲法規定。而原判決就再審原告所述如
前之顯然違反憲法保障之男女平等部分，並未加以審酌，又未於判決中有任何說明，
更未依司法院大法官審理案件法第五條第二項裁定停止訴訟程序聲請大法官解釋，而
逕採違憲之解釋結果駁回原告之訴，顯然違反憲法第八十條依法審判之義務。八、被
告之答辯稱：「行政機關依據國家課稅權而為之課稅行為，係公法上之行為，究與私
法上之行為未盡相同，亦即其另有其課稅上必須遵守之原則存在。」惟憲法為國家之
根本大法，自拘束行政、立法與司法，行政機關為法律之適用與解釋，自應於合憲之
範圍內為之。倘認國家之課稅權行使，可以無視人民基本權保障，則無異承認國家課
稅權之位階高於人民基本權，而有宣示人民係為國家而存在、為國家之附庸之意，嚴
重違反憲法第二條所宣示國民主權原理與憲法保障人民基本權之意旨。九、誠如司法
院釋字第四五五號之翁岳生大法官所提協同意見書理由二所言：「平等原則為所有基
本權的基礎；國家對人民行使公權力時，無論其為立法、行政或司法作用，均應平等
對待，不得有不合理的差別待遇。」基於國民主權原理，我國憲法採取民主法治之憲
政秩序，期以法治國原則落實人民基本權之保障，體現人性尊嚴之展現。對於再審原
告所追求之婦女地位實質平等，立法有所缺漏、行政拒絕保障，倘若司法仍未能掌握
保障之契機，則我國之法治即僅流於形式之法治，而非實質之法治。十、按憲法第七
條規定：「中華民國人民，無分男女，．．．在法律上一律平等。」所謂在法律上一
律平等，應指「相同的事物，應為相同的處理，不同的事物應為不同的處理。」亦即
為相同的法律上案件，應相同依法處理，不同的法律上案件，應為不同依法處理。現
行行政程序法第六條並規定：「行政行為，非有正當理由，不得為差別待遇」，以資
落實憲法之實現目的。準此，適用民法第一千零三十條之一，生存配偶申請剩餘財產
差額二分之一之分配，自應受相同之法律保護及裁判，不應有所區別。茲查蘇文章等
遺產稅案，申請生存配偶對被繼承人剩餘財產額二分之一分配請求權，已由鈞院於九
十年五月一日九十年度判字第六七一號判決確定在案，認定民法第一千零三十條之一
規定，聯合財產關係在七十四年六月三日以後消滅，其在七十四年六月三日以前結婚
，於婚姻關係存續中所取得而現存之原有財產，除因繼承或其他無償取得之財產外，
生存配偶申請有關剩餘財產差額二分之一分配，應准合併計算之，並指明此非法律溯
及適用問題。且指稱財政部八十七年一月二十二日台財稅字第000000000號
函釋：「略謂『民法親屬編施行法未特別規定修正後之民法第一千零三十條之一規定
，於修正前已結婚並取得之財產，亦有適用，故夫妻於民法親屬編修正前已結婚並取
得財產，並無適用該修正規定之餘地云云。』顯有誤會，應不予適用。」同時又謂「
最高法院八十一年度台上字第二三一五號判決，及行政法院八十六年度判字第二六○
號判決，並非判例，故無拘束本件判決之效力。」由是更加得證明原確定判決之適用
民法親屬編施行法第一條，認定民法第一千零三十條之一規定，在七十四年六月三日
以前結婚，於婚姻關係存續中所取得而現存之財產，不得適用在七十四年六月三日以
後聯合財產關係消滅之再審原告午○○申請對被繼承人剩餘財產差額二分之一之分配
計算在內，顯著為適用法規錯誤。又原確定判決對於財政部八十六年二月十五日台財
稅第八五一九二四五二三號函，依據法務部八十五年六月二十九日法八五律決一五九
七八號函復，與民法第一千零三十條之一立法意旨相違，立法原意為求貫徹男女平等
之目的，遂被破壞。且該部之函明確裁示：「該項請求權價值，於核課遺產時，准自
遺產總額中扣除。」其請求權價值之計算方法及範圍，民法第一千零三十條之一明定
為：「聯合財產關係消滅時，夫或妻於婚姻存續中所取得而現存之原有財產，扣除婚
姻關係存續中所負債後，如有剩餘，其雙方剩餘財產之差額，應平均分配。」範圍明
確指出始自婚姻關係存續中所取得而現存之原有財產，並無不明之處。八十七年一月
二十一日台財稅第000000000號該部重新函釋：「聯合財產關係消滅時，以
七十四年六月五日以後取得之財產為限」，縮減範圍，侵害原立法意旨，自是另創一
法條，違反行政法院六十一年判字第一六九號判例。以及稅捐稽徵法第一條之一但書
亦規定：「但有利納稅義務人者，對於尚未核課確定之案件適用之」。是後之解釋，
已有不利再審原告，即不得適用之。適用則有違反上開法條但書規定。再審原告之案
件與蘇君之案件，同是申請生存配偶對被繼承人剩餘財產差額二分之一之分配請求權
，而被否准者同是因七十四年六月五日以前之婚姻關係被繼承人取得之土地、房屋等
財產，且被繼承人死亡之時同為八十四年，申報遺產稅亦同為八十五年，故二者本質
特徵完全相同，似有上開法理之適用，爰狀請判決將原判決廢棄，並撤銷一再訴願決
定及原處分。
被告答辯意旨略謂：一、程序部分：本案再審原告所提之理由，係法律上見解之歧異
，難謂為適用法規顯有錯誤，核無行政訴訟法第二十八條（修正後第二七三條）所列
得提起再審之訴之情事。二、實體部分：（一）按凡經常居住中華民國境內之中華民
國國民死亡時遺有財產者，應就其在中華民國境內或境外全部遺產課徵遺產稅，為行
為時遺產及贈與稅法第一條第一項所明定。次按「聯合財產中，妻於結婚時所有之財
產，及婚姻關係存續中因繼承或其他無償取得之財產，為妻之原有財產，保有其所有
權。聯合財產中，夫之原有財產及不屬於妻之原有財產之部分，為夫所有。」「聯合
財產中，夫或妻於結婚時所有之財產，及婚姻關係存續中取得之財產，為夫或妻之原
有財產，各保有其所有權。聯合財產中，不能證明為夫或妻所有之財產，推定為夫妻
共有之原有財產。」為七十四年六月三日修正前及修正後之民法第一千零十七條所規
定。又「聯合財產關係消滅時，夫或妻於婚姻關係存續中所取得而現存之原有財產，
扣除婚姻關係存續中所負債務後，如有剩餘，其雙方剩餘財產之差額，應平均分配。
但因繼承或其他無償取得之財產，不在此限。」「關於親屬之事件，在民法親屬編施
行前發生者，除本施行法有特別規定外，不適用民法親屬編之規定；其在修正前發生
者，除本施行法有特別規定外亦不適用修正後之規定。」為七十四年六月三日修正民
法第一千零三十條之一第一項及民法親屬編施行法第一條所明定。另「．．．（一）
．．．依據法務部八十五年六月二十九日法八五律決一五九七八號函復『生存配偶之
剩餘財產差額分配請求權，性質為債權請求權．．．係為貫徹夫妻平等原則，並兼顧
夫妻之一方對家務及育幼之貢獻，使剩餘財產較少之一方配偶，對剩餘財產較多之他
方配偶得請求雙方剩餘財產差額二分之一，並非取回本應屬其所有之財產，故非物權
請求權』，準此，該項請求權價值，於核課遺產稅時，准自遺產總額中扣除。（二）
納稅義務人主張生存之配偶有剩餘財產差額分配請求權時．．．雖未檢具法院判決。
惟經全體繼承人同意時亦應受理．．．」亦為財政部八十六年二月十五日台財稅第八
五一九二四五二三號函所明定。（二）本案再審原告於復查時稱依民法第一○三○條
之一規定，生存配偶應分配之財產二二、五○五、六一七元，應可在遺產總額中扣除
。查被繼承人所遺之不動產皆係民法親屬編修正施行（七十四年六月五日）前所取得
，揆諸前揭施行法第一條規定自無法追溯適用，惟被繼承人所遺銀行存款九九九、○
○九元扣除死亡前應納未納稅捐九五、九九○元後剩餘九○三、○一九元，與其配偶
在繼承日所有之存款七七、○三二元，差額八二五、九八七元之一半為四一二、九九
四元應准自遺產總額中扣除。是復查決定追認扣除額四一二、九九四元並無不合，再
審原告仍不服，循序提起訴願、再訴願、行政訴訟，均遭駁回，復執前詞提起本件再
審之訴，所訴自無足採。（三）另查行政院六十一年六月二十六日（）台財字第六
二八二號令規定「行政主管機關就行政法規所為之解釋應以法條固有之效力為其範圍
，自法規生效之日起有其適用．．．」，而遺產稅之配偶請求權扣除額，財政部八十
六年二月十五日台財稅第八五一九二四五二三號函，因未明定適用之範圍，乃於八十
七年一月二十一日以台財稅第000000000號函作明確之規範，是並非如原告
所稱違反稅捐稽徵法第一條之一規定，併予陳明。（四）至所稱司法院八十五年七月
十九日釋字第四一○號解釋更可證實舊法親屬編夫妻聯合財產制財產之歸屬為不公平
云云。查行政機關依據國家課稅權而為之課稅行為，係公法上之行為，究與私法上之
行為未盡相同，亦即其另有其課稅上必須遵守之原則存在。再審原告所訴稱皆係個人
見解，與現行法之規定自有未合，是本案再審被告依行為之首揭法條規定，核課系爭
遺產稅，依法並無違誤，請判決駁回再審原告之訴等語。
    理  由
按對民國八十七年十月二十八日修正公布之行政訴訟法施行前已確定之裁判提起再審
之訴，其再審事由，依新法（即修正之行政訴訟法）之規定，為行政訴訟法施行法第
三條所明定。次按行政訴訟當事人對本院之判決提起再審之訴，必須具有行政訴訟法
第二百七十三條第一項、第二項所列情形之一者，始得為之。上開法條第一項第一款
（即舊行政訴訟法第二十八條第一款）規定：「適用法規顯有錯誤者」，係指原判決
所適用之法規與該案應適用之現行法規相違背或與解釋、判例有所牴觸者而言，至於
法律上見解之歧異，再審原告對之縱有爭執，要難謂為適用法規顯有錯誤，而據為再
審之理由。本件再審原告等之被繼承人吳石定於八十四年十一月十六日死亡，由再審
原告等共同繼承，並由再審原告甲○○代表於八十五年八月十四日向再審被告申報遺
產稅，經再審被告核定遺產總額新臺幣（下同）四八、二二八、四四二元，遺產淨額
二一、五九九、八五二元，應納遺產稅四、八二○、九五一元。再審原告等不服原核
定，以渠等全體繼承人已同意被繼承人之配偶午○○對被繼承人之剩餘財產有差額分
配請求權，應准予自遺產總額中扣除該項請求權價值二二、五○五、六一七元；又遺
產中以午○○名義登記之耕地屬午○○之特有財產，應免計入遺產總額云云，申經復
查結果，以配偶之特有財產原核定並未併入被繼承人之遺產課稅，再審原告等顯有誤
解，又被繼承人所遺之不動產均係於七十四年六月五日前取得，自無法追溯適用。惟
被繼承人所遺銀行存款九九九、○○九元，扣除死亡前應納未納稅捐九五、九九○元
後，剩餘九○三、○一九元，與其配偶在繼承日所有存款七七、○三二元之差額八二
五、九八七元，其半數四一二、九九四元准自遺產總額中扣除，其餘未准變更。再審
原告等循序提起行政訴訟，主張：民法第一千零三十條之一增訂意旨，係為達到立法
之男女平等。其條文明定於婚姻關係存續中所取得而現存之原有財產，應予平均分配
。在七十四年六月三日以後聯合財產關係始消滅者，不論其財產之取得時間，皆得適
用。並無違反民法親屬編施行法第一條之不溯既往原則。本件遺產稅於八十五年八月
十四日申報，財政部八十六年二月十五日台財稅第八五一九二四五二三號函釋剩餘財
產分配請求權價值，於核課遺產稅時，准自遺產總額中扣除。本件遺產稅於八十五年
八月十四日申報，現仍在爭訟中，自應適用此有利於原告之函釋，然再訴願決定以財
政部八十七年一月二十一日台財稅第000000000號不利於原告之函釋「剩餘
財產分配請求權之適用，以民國七十四年六月五日（含當日）後取得之財產為限。」
，駁回原告之再訴願，違反稅捐稽徵法第一條之一之規定云云。原判決以：「本件被
繼承人取得系爭不動產及投資額均係在七十四年六月五日民法規屬編修正公布生效之
前，為原告等所不爭，依當時民法第一千零十六條及第一千零十七條第二項規定，該
不動產為兩造之聯合財產，屬於夫所有，且當時民法第一千零十七條已對聯合財產中
屬於夫及妻所有部分有明確規定，故並無聯合財產關係消滅後剩餘財產分配之問題。
故修正後民法第一千零三十條之一第一項增訂「剩餘財產分配請求權」係就七十四年
六月五日修正公布生效後始取得之財產所為規定，亦即於七十四年六月五日以後夫妻
於婚姻關係存續中所取得之原有財產始有適用，最高法院八十一年度台上字第二三一
五號判決亦同此旨。系爭不動產既在修正公布前取得，自不適用修正後之民法第一千
零三十條之一第一項規定。至最高法院八十六年度台上字第三六○一號判決，該案中
兩造所爭執之不動產亦係於修正後之七十四年七月二日登記所有權，即修正後始取得
之財產，該判決認有剩餘財產分配之適用，與前開最高法院八十一年度台上字第二三
一五號判決意旨相符。另本院八十六年度判字第六二八號及九六四號判決僅認生存配
偶之剩餘財產差額分配請求權價值得自遺產總額中扣除而已，並未認定七十四年六月
五日民法親屬編修正生效前所取得之財產亦得行使該請求權，均不得資為夫妻於民法
親屬編修正前已結婚並取得之財產，亦得適用上開請求權之論據。又行政主管機關就
法規所為之釋示，係闡明法規之原意，應自法規生效之日起有其適用（司法院釋字第
二八七號解釋參照），財政部八十六年二月十五日台財稅第八五一九二四五二三號函
：「．．．（一）．．．依據法務部八十五年六月二十九日法八五律決一五九七八號
函復『生存配偶之剩餘財產差額分配請求權，性質為債權請求權．．．係為貫徹夫妻
平等原則，並兼顧夫妻之一方對家務及育幼之貢獻，使剩餘財產較少之一方配偶，對
剩餘財產較多之他方配偶得請求雙方剩餘財產差額二分之一，並非取回本應屬其所有
之財產，故非物權請求權』，準此，該項請求權價值，於核課遺產稅時，准自遺產總
額中扣除。．．．」因未明定適用之範圍，乃於八十七年一月二十一日台財稅第八七
一九二五七○四號函作明確之規範，與財政部上開八十六年二月十五日函尚無牴觸，
自應予適用，此與稅捐稽徵法第一條之一規定無涉。」遂認原處分以繼承人之配偶午
○○不得就被繼承人系爭財產之差額請求分配，一再訴願決定遞予維持，並無違誤。
適用行為時遺產及贈與稅法第一條第一項、七十四年六月三日修正民法第一千零三十
條之一第一項及民法親屬編施行法第一條之規定，駁回再審原告等前程序之訴。核原
判決所適用之法規與本案應適用之現行法規並無違背，與解釋判例亦無牴觸。茲再審
原告等再審意旨仍認上開民法第一千零三十條之一第一項之規定，於本件被繼承人在
七十四年六月五日前所取得之財產，亦應有其適用云云，顯係一己法律見解之歧異，
揆諸首揭說明，要不得執為再審之理由。至所舉本院九十年度判字第六七一號判決，
係就另案所表示之意見，既未經本院採為判例，並無拘束本件之效力。再審原告等執
以指摘原判決違誤，核不足取。其起訴意旨顯無理由，應予駁回。
據上論結，本件再審之訴為無理由，爰依行政訴訟法第二百七十八條第二項、第二百
八十一條、第九十八條第三項前段，判決如主文。
中    華    民    國      九十      年      九        月    二十五      日
                    最 高 行 政 法 院  第 五 庭
                                審 判 長 法  官      廖  政  雄
                                         法  官      趙  永  康
                                         法  官      林  清  祥
                                         法  官      鍾  耀  光
                                         法  官      姜  仁  脩
右  正  本  證  明  與  原  本  無  異
                                         法院書記官  彭  秀  玲
中    華    民    國      九十      年      九        月    二十六      日


司法院資訊處製作；財團法人民間司法改革基金會備份。
